ACORDAO-COMPLETO-2351756

ACÓRDÃO 1277/2020 ATA 4/2020 - PRIMEIRA CÂMARA

VISTOS, relatados e discutidos estes autos que, no presente momento, tratam de pedido de reexame interposto por Yara Albuquerque contra o Acórdão 11868/2018-TCU-Primeira Câmara;
ACORDAM os Ministros do Tribunal de Contas da União, reunidos em Sessão da Primeira Câmara, ante as razões expostas pelo Relator e com fundamento no art. 48, c/c com os arts. 32, I, e 33 da Lei 8.443/1992, em:
9.1. conhecer do pedido de reexame para, no mérito, dar-lhe provimento parcial e, assim, tornar insubsistentes os itens 9.4.2 e 9.5.1  do Acórdão 11868/2018-TCU-Primeira Câmara, mantendo incólumes os demais dispositivos da deliberação, entre os quais o item 9.3, que considera ilegal o ato de concessão da recorrente e lhe nega o correspondente registro; e
9.2. dar ciência à recorrente e à Universidade Federal de Santa Maria.

Pedido de reexame em aposentadoria.

Primeira Câmara

Universidade Federal de Santa Maria.

3. Interessados/Responsáveis/Recorrentes:
3.1. Interessados: Lademir D'avila Cruspeire (XXX.769.850-XX); Maria Emilia Camargo (XXX.033.170-XX); Valderez Scarrone de Souza (XXX.806.600-XX); Vera Lucia Pereira Bornemann (XXX.647.600-XX); Yara Albuquerque (XXX.355.410-XX)
3.2. Recorrente: Yara Albuquerque (XXX.355.410-XX).

13.1. Ministros presentes: Bruno Dantas (na Presidência) e Walton Alencar Rodrigues (Relator).
13.2. Ministros-Substitutos convocados: Marcos Bemquerer Costa e André Luís de Carvalho.

WALTON ALENCAR RODRIGUES

Ministro Benjamin Zymler.

Adoto, como relatório, o parecer do auditor da Serur (Peça 53) , com a anuência dos dirigentes da unidade técnica e do Ministério Público junto ao TCU, nos seguintes termos:
 "1.	Trata-se de pedido de reexame interposto pela Sra. Yara Albuquerque, ex-servidora da Universidade Federal de Santa Maria, contra o Acórdão 11868/2018-TCU-Primeira Câmara (peça 39) .
1.1.	A deliberação recorrida apresenta o seguinte teor:
VISTOS, relatados e discutidos estes autos que tratam de concessões de aposentadoria no âmbito da Universidade Federal de Santa Maria em favor dos Srs. Lademir D'avila Cruspeire, Maria Emilia Camargo, Valderez Scarrone de Souza, Vera Lucia Pereira Bornemann e Yara Albuquerque,
ACORDAM os Ministros do Tribunal de Contas da União, reunidos em sessão da 1ª Câmara, ante as razões expostas pelo Relator, e com fundamento no art. 71, incisos III e IX, da Constituição Federal, arts. 1º, inciso V, 39, inciso II, e 45 da Lei 8.443/1992 e art. 262, § 2º, do Regimento Interno, em:
9.1. considerar prejudicado pela perda do objeto o ato de aposentadoria do Sr. Lademir D'Avila Cruspeire (XXX.769.850-XX) , com fundamento no artigo 143, inciso II, do RITCU, c/c o artigo 7º, inciso I, da Resolução TCU 206, de 24/10/2007;
9.2. considerar legais os atos de concessão de aposentadoria emitidos em favor das Sras. Maria Emilia Camargo (XXX.033.170-XX) , Valderez Scarrone de Souza (XXX.806.600-XX) e Vera Lucia Pereira Bornemann (XXX.647.600-XX) , determinando-se os respectivos registros;
9.3. considerar ilegal o ato de concessão de aposentadoria à Sra. Yara Albuquerque (XXX.355.410-XX) , negando-lhe o correspondente registro;
9.3.1. dispensar o ressarcimento das quantias indevidamente recebidas de boa-fé, nos termos da Súmula TCU nº 106;
9.4. determinar à unidade jurisdicionada que adote medidas para:
9.4.1. dar ciência, no prazo de 15 (quinze) dias, do inteiro teor desta deliberação aos interessados, alertando-os de que o efeito suspensivo proveniente da interposição de eventuais recursos não os exime da devolução dos valores percebidos indevidamente após a respectiva notificação, caso esses não sejam providos;
9.4.2. fazer cessar, no prazo de 15 (quinze) dias, o pagamento decorrente do ato considerado ilegal, sob pena de responsabilidade solidária da autoridade administrativa omissa;
9.4.3. encaminhar ao Tribunal, no prazo de 30 (trinta) dias contados da ciência da decisão, documento apto a comprovar que os interessados tiveram conhecimento do acórdão;
9.5. determinar à Sefip que adote medidas para:
9.5.1. esclarecer à unidade jurisdicionada que poderá ser editado novo ato de aposentadoria em favor da interessada cujo ato foi considerado ilegal, desde que escoimado da irregularidade verificada nos presentes autos, a ser submetido a novo julgamento pelo Tribunal, nos termos dos arts. 260, caput, e 262, § 2º, do RITCU;
9.5.2. monitorar o cumprimento do item 9.4 da presente deliberação, representando ao Tribunal em caso de não atendimento (grifos acrescidos) .
HISTÓRICO
2.	Conforme análise de seu ato (peça 34) , a recorrente se aposentou aos 25 anos de serviço com aposentadoria proporcional. Sua aposentadoria foi concedida em 13/03/2000, após a EC n. 20/1998, a qual enquadrou os professores de 3º grau no regime geral de contagem de tempo. Com isso, ao se aposentar aos 25 anos de serviço, a ex-servidora veio a receber não apenas proventos proporcionais, mas também as vantagens GEMAS e RT calculadas de forma proporcional. 
2.1.	Tal fato ensejou a recorrente a entrar na justiça alegando violação ao princípio constitucional da irredutibilidade de proventos, conforme Ação Ordinária 2009.71.02.003400-0/3ª Vara Federal de Santa Maria-RS.
2.2.	Observa-se que este Tribunal já pacificou seu entendimento a respeito da proporcionalização das vantagens integrantes de aposentadorias proporcionais, por meio da Súmula TCU 266, que assim dispõe: 
As únicas parcelas que integram os proventos e que são isentas de proporcionalização, no caso de aposentadoria proporcional, são a Gratificação Adicional por Tempo de Serviço, a Vantagem Pessoal dos 'Quintos' e a vantagem consignada no art. 193 da Lei 8.112/90.
2.3.	Logo, a percepção integral das parcelas GEMAS e RT por parte da inativa implicou em julgamento pela ilegalidade do ato e recusa de seu registro.
2.4.	Consultando-se a sentença da Ação Ordinária 2009.71.02.003400-0 (peça 22, p. 17-32) e a ementa do Acórdão do Tribunal Regional Federal da 4ª Região (peça 26) , constatou-se que o posicionamento do judiciário neste caso foi no sentido de não proporcionalizar as vantagens GEMAS e RT. Os recursos da jurisdicionada ao STJ (peça 27) e STF (peça 28) não foram conhecidos, tendo o processo transitado em julgado em 16/9/2016 (peça 29) 
2.5.	No entanto, consoante se extrai da sentença e do acórdão proferido pelo TRF da 4ª Região, a ação ordinária foi ajuizada tão somente contra a Universidade Federal de Santa Maria, autarquia dotada de autonomia administrativa, patrimonial e financeira, tratando-se, portanto, de pessoa jurídica absolutamente diversa da União, que sequer teve a oportunidade de se manifestar nos autos e, portanto, de produzir a sua defesa.
2.6. Assim, a referida decisão judicial não tem o condão de afetar decisão deste Tribunal, não havendo sequer que se cogitar em suposta violação da coisa julgada ou de descumprimento de decisão judicial por parte desta Corte de Contas, já que a condenação da UFSM na obrigação de fazer não vincula a União, que não foi parte no processo.
2.7. Nesse sentir, este Tribunal julgou ilegal a aposentadoria em apreço, por contrariedade à Súmula TCU 266, bem assim esclareceu à unidade jurisdicionada que poderá ser editado novo ato de aposentadoria em favor da interessada, desde que escoimado da irregularidade verificada nos presentes autos, a ser submetido a novo julgamento pelo Tribunal, nos termos dos arts. 260, caput, e 262, § 2º, do RITCU.
ADMISSIBILIDADE	
3.	Reitera-se o exame de admissibilidade contido na peça 47 do SAR/Serur, em que se propôs o conhecimento do recurso, nos termos do artigo 48 da Lei 8.443/1992, c/c os artigos 285 e 286, parágrafo único, do RI/TCU, suspendendo-se os efeitos dos subitens 9.3, 9.4.2 e 9.5.1 do Acórdão 11868/2018-TCU-Primeira Câmara, em relação à recorrente. Observa-se que o Excelentíssimo Senhor Ministro Walton Alencar Rodrigues, mediante despacho de peça 50, concordou com a análise desta unidade técnica.
MÉRITO
4. Delimitação
4.1	Constitui objeto do presente pedido de reexame definir se a coisa julgada oriunda da Ação Ordinária 2009.71.02.003400-0 tem repercussão no julgamento do ato concessório de aposentadoria da recorrente.
5. Da coisa julgada
5.1.	A recorrente aduz que a decisão ora recorrida viola a coisa julgada, com base nos seguintes argumentos:
5.2.	Nota-se que a decisão de reconhecimento do direito da recorrente à integralização e à correção do cálculo das vantagens está abarcada pela coisa julgada material.
5.3.	Isso porque, uma vez transitada em julgada a decisão, não há que se falar em mutabilidade da mesma sem que haja manifesta violação ao instituto da coisa julgada e à segurança jurídica.
5.4.	O instituto da coisa julgada assenta suas raízes na segurança jurídica, pois, conforme doutrina do mestre CHIOVENDA, 'para que a vida social se desenvolva o mais possível segura e pacífica, é necessário imprimir certeza ao gozo dos bens da vida e garantir o resultado do processo'.
5.5.	A coisa julgada em questão é, portanto, uma qualidade da decisão que transitou em julgado, tendo o poder de tornar a mesma imutável perante todos e indiscutível perante as partes processuais.
5.6.	Ademais, a autoridade da coisa julgada opera-se também erga omnes, de modo que todos devem acatá-la.
5.7.	Bem assim, a coisa julgada material formada através de provimento judicial transitado em julgado, que assegurou à recorrente a integralização e a correção do cálculo das vantagens no provento básico, não pode ter sua validade anulada por qualquer decisão, ainda que da Corte de Contas.
5.8.	Veja-se, ademais que, tendo a ação sido ajuizada em face da UFSM, cumpre a ela cumprir o julgado, independentemente da análise do TCU.
5.9.	Invocar a segurança jurídica, como um dos elementos que impõe a imutabilidade da presente ação judicial pela Corte de Contas, traduz obviedade cujo apontamento deveria ser desnecessário.
Análise:
5.10.	Observa-se que, na Ação Ordinária 2009.71.02.003400-0, consta como ré a Universidade Federal de Santa Maria. Assim, ad argumentandum tantum, ainda que a Procuradoria Federal da UFSM - órgão integrante da Advocacia Geral da União -, tenha eventualmente representado ex lege a Universidade, não defendeu interesse da União.
5.11.	Assim, a coisa julgada oriunda da ação ordinária em testilha não vincula a União, tampouco o TCU. Nesse sentido, vem à balha a doutrina de Daniel Amorim Assumpção Neves, citada pelo relator a quo:
'a eficácia inter partes justifica-se em razão dos princípios da ampla defesa e do contraditório, não sendo plausível que a sentença de mérito torne-se imutável e indiscutível para sujeito que não participou do processo.' (grifos acrescidos) (in Manual de Direito Processual Civil, São Paulo: Editora Método, 3ª ed. p. 538) .
5.12.	Merece, portanto, ser acatado o entendimento do Excelentíssimo Senhor Ministro Benjamin Zymler, no seguinte sentido:
Entendo, assim, que a referida decisão judicial não tem o condão de afetar a decisão que vier a ser proferida por esta Corte de Contas, não havendo sequer que se cogitar em suposta violação da coisa julgada ou de descumprimento de decisão judicial por parte deste Tribunal, já que a condenação da UFSM na obrigação de fazer não vincula a União, que não foi parte no processo, além de serem diversas as causas de pedir próxima e remota deduzidas em juízo e os fundamentos que vierem a ser adotados pelo Tribunal por meio da presente deliberação.
5.13.	Posta assim a questão, aplica-se ao caso vertente a Súmula 266 do TCU:
As únicas parcelas que integram os proventos e que são isentas de proporcionalização, no caso de aposentadoria proporcional, são a Gratificação Adicional por Tempo de Serviço, a Vantagem Pessoal dos 'Quintos' e a vantagem consignada no art. 193 da Lei nº 8.112/1990.
5.14.	Nessa ordem de ideias, deve ser mantido o julgamento pela ilegalidade da presente aposentadoria.
5.15.	No que tange ao argumento da violação da segurança jurídica, cabe lembrar que a sedimentada jurisprudência da Suprema Corte é no sentido de classificar como ato complexo a concessão de aposentadoria, reforma ou pensão, consoante os seguintes julgados (RMS 3881/SP, MS 19875/DF, RE 195861/ES e MS 23665/DF) .
5.16.	Assim, sendo o ato de aposentadoria e/ou pensão complexo, este somente passa a estar plenamente formado (perfeito) , válido (aferição da legalidade com reflexo de definitividade perante a Administração) e eficaz (plenamente oponível a terceiros, deixando de apresentar executoriedade provisória) quando recebe o registro pela Corte de Contas. Tal entendimento decorre do disposto no inciso III do art. 71 da Constituição Federal, que estabelece que compete ao Tribunal de Contas da União apreciar, para fins de registro, a legalidade dos atos de admissão, assim como a concessão de aposentadoria, reforma ou pensão.
5.17.	Nessa perspectiva, impõe-se reconhecer que referidos atos possuem natureza precária, razão pela qual, até que haja o efetivo julgamento e o consequente registro pela Corte de Contas, não há que se falar em direito adquirido, ato jurídico perfeito, proteção da confiança, ou em irredutibilidade dos proventos, tendo em vista a ausência de aperfeiçoamento e definitividade dos atos.
5.18.	A propósito do tema, colaciona-se entendimento esposado pela Corte Constitucional ao decidir no âmbito do RE-195.861/ES:
APOSENTADORIA - ATO ADMINISTRATIVO DO CONSELHO DA MAGISTRATURA - NATUREZA - COISA JULGADA ADMINISTRATIVA - INEXISTÊNCIA. O ato de aposentadoria exsurge complexo, somente se aperfeiçoando com o registro perante a Corte de Contas. Insubsistência da decisão judicial na qual assentada, como óbice ao exame da legalidade, a coisa julgada administrativa. (grifos acrescidos) 
5.19.	No caso em apreço, não houve o respectivo registro em razão da constatação de ilegalidade no ato, o que afasta, por si só, a presunção de legitimidade do ato administrativo que concedeu o benefício à recorrente, não havendo, assim, que se falar em violação da segurança jurídica, de proteção da confiança ou de direito adquirido. 
5.20.	Sobre a questão, observa-se, ainda, que não se mostra factível o argumento de se convolar em legais atos eivados de vícios, dado o longo lapso temporal transcorrido entre sua edição e a consequente apreciação pelo TCU, porquanto estas situações geram tão somente a necessidade de instauração do contraditório, consoante Acórdão 5962/2012-TCU-Segunda Câmara, verbis:	
4. Nos termos da jurisprudência do STF, o transcurso de longo lapso temporal entre a edição do ato e sua apreciação por parte do TCU não converte a concessão ilegal em legal, gerando apenas a necessidade de instauração do contraditório e da ampla defesa para a validade do processo, na hipótese de o ato haver ingressado no Tribunal há mais de cinco anos (MS-25.116, MS-25.403, MS-25.343, MS-27.296, entre outros) 
5.21.	No caso concreto, o ato de aposentadoria de peça 34 foi remetido ao TCU em 30/11/2000 e julgado em 2/10/2018, tendo sido oportunizado o exercício da ampla defesa e do contraditório por parte da interessada (peça 16) . 
5.22.	Por conseguinte, opina-se pela rejeição do argumento apresentado pela recorrente.
CONCLUSÃO
6.	Diante do exposto, conclui-se que se deve negar provimento ao recurso interposto pela interessada, eis que a coisa julgada oriunda da Ação Ordinária 2009.71.02.003400-0 não vincula a União, tampouco o TCU.
PROPOSTA DE ENCAMINHAMENTO
7.	Diante do exposto, com base no art. 48 da Lei n. 8.443/92, submete-se o presente processo à consideração superior, propondo a adoção das seguintes medidas:
	a) conhecer do pedido de reexame e, no mérito, negar-lhe provimento;
	b) cientificar a recorrente e os demais interessados do acórdão que vier a ser prolatado, ressaltando-se que o relatório e o voto que o acompanharem podem ser consultados no endereço www.tcu.gov.br/acordaos, no dia seguinte ao de sua oficialização."
É o relatório.

8.1. Jose Luís Wagner (17183/OAB-DF) e outros, representando Yara Albuquerque.  
8.2. Yuri Correa Jardim (15.139/E/OAB-DF) e outros, representando Maria Emília Camargo.

Procurador Sergio Ricardo Costa Caribé.

APOSENTADORIA PROPORCIONAL. UFSM. NÃO PROPORCIONALIZAÇÃO DAS RUBRICAS GEMAS E RT. ILEGALIDADE. NEGATIVA DE REGISTRO. DETERMINAÇÃO PARA CESSAÇÃO DO PAGAMENTO. ORIENTAÇÃO PARA A EDIÇÃO DE NOVO ATO. PEDIDO DE REEXAME. VANTAGENS CONFERIDAS EM CUMPRIMENTO A SENTENÇA JUDICIAL TRANSITADA EM JULGADO. DETERMINAÇÃO RECORRIDA CONTRÁRIA AO PROVIMENTO JURISDICIONAL. IMPOSSIBILIDADE DE CUMPRIMENTO. CONHECIMENTO. PROVIMENTO PARCIAL. INSUBSISTÊNCIA DA DETERMINAÇÃO PARA CESSAÇÃO DO PAGAMENTO E DA ORIENTAÇÃO PARA EDIÇÃO DE NOVO ATO.

APOSENTADORIA (APOS)

Secretaria de Recursos (Serur).

Em apreciação, o pedido de reexame peça 45, interposto por Yara Albuquerque, ex-professora da Universidade Federal de Santa Maria, contra o Acórdão 11868/2018-TCU-Primeira Câmara (peça 39) , que considerou ilegal, negou o registro e determinou a cessação do pagamento decorrente do ato ao ato inicial de aposentadoria (peça 34) , concedida após 25 anos de serviço, em razão de apresentar as rubricas GEMAS e RT com seus valores integrais. 
A recorrente requer a reforma do acórdão para que "seja mantido o benefício [GEMAS e RT] concedido nos exatos termos do processo n° 5003020-47.2010.4.04.7102, em observância à coisa julgada e à segurança jurídica, restando legal o ato de concessão de aposentadoria, com seu consequente registro".
A Serur, com a aquiescência do Ministério Público junto ao TCU, propugna a negativa de provimento ao recurso. Segundo a unidade instrutiva, a manutenção da decisão do TCU justifica-se porque coisa julgada oriunda da ação ordinária que assegurou a percepção integral das rubricas não vincula a União, que não foi parte no processo, tampouco o TCU. Por conseguinte, não possui o condão de afetar as decisões proferidas por esta Corte de Contas. 
Feita essa breve síntese dos principais fatos consignados nos autos, passo a decidir. 
Ratificando o despacho peça 50, conheço do recurso, por adimplir os requisitos de admissibilidade atinentes à espécie.
A servidora passou à inatividade em 13/3/2000, após 25 anos de serviço, com fulcro na Emenda Constitucional 20/1998. A aposentadoria foi concedida com proventos proporcionais ao tempo de serviço, na proporção 25/30. Mesmo assim, as rubricas GEMAS e RT não foram, nos termos exigidos pela lei, proporcionalizadas.
Não possui amparo legal o pagamento integral das referidas vantagens a servidores que se aposentaram com proventos proporcionais. Conforme a jurisprudência consolidada deste Tribunal, à exceção da Gratificação Adicional por Tempo de Serviço, dos "Quintos" e da vantagem consignada no art. 193 da Lei 8.112/1990, todas as demais parcelas que integram proventos devem ser proporcionalizadas.
De tão pacífico esse entendimento, adveio o Enunciado da Súmula 266 da Jurisprudência do TCU, in verbis:
"As únicas parcelas que integram os proventos e que são isentas de proporcionalização, no caso de aposentadoria proporcional, são a Gratificação Adicional por Tempo de Serviço, a Vantagem Pessoal dos "Quintos" e a vantagem consignada no art. 193 da Lei nº 8.112/1990."
Na mesma linha, o entendimento do E. Supremo Tribunal Federal, na ementa do RE 400.344-CE:
"A proporcionalidade da aposentadoria prevista na alínea 'c' do inciso III do art. 40 da carta de outubro, com a redação anterior à EC 20/98, deve incidir sobre o total da remuneração do servidor, e não apenas sobre o vencimento básico do cargo. Este é o sentido da expressão 'proventos proporcionais' (no plural) , lançada no dispositivo."
O Acórdão 2030/2007-TCU-Segunda Câmara determinou ao MPOG a aplicação do fator de proporcionalidade a todas as gratificações, o que foi efetivamente posto em prática por meio da Orientação Normativa MP/SRH 6/2007.
Não obstante a solidez desse entendimento, a ora recorrente logrou êxito em ação ordinária promovida junto à Justiça Federal, na Seção Judiciária do Rio Grande do Sul, que lhe assegurou a percepção integral de ambas as rubricas. 
A sentença proferida pela titular da 3ª Vara Federal e Juizado Especial Federal Criminal de Santa Maria (peça 22, p. 31) , com o trânsito em julgado desde 16/9/2016 (peça 26) , ordena, expressamente, que a Universidade de Santa Maria se abstenha de efetuar a proporcionalização das rubricas, nos seguintes termos:
"a) desconstituir o ato administrativo que promoveu a proporcionalização dos proventos do autor em cumprimento à Orientação Normativa n° 06, do Ministério do Planejamento, Orçamento e Gestão, de 19/11/2007, editada em conformidade com o entendimento preconizado no Acórdão - TCU n° 2030/2007; 
b) determinar à UFSM que proceda à correção do cálculo das vantagens GEMAS, RT e incorporação da GAE no provento básico do autor, abstendo-se de efetuar qualquer redução a esse título, independentemente da proporcionalidade de proventos advindos da aposentadoria auferida; 
c) condenar a UFSM a restituir ao autor os valores que porventura deixaram de ser pagos em decorrência da proporcionalização operada e eventuais reflexos sobre outras parcelas ou rubricas que sofreram redução (...) ."  (grifos acrescidos) 
A seguir, a ementa do Acórdão do Tribunal Regional Federal da 4ª Região, que ratificou a aludida decisão judicial (peça 26) :
ADMINISTRATIVO. SERVIDOR DA UFSM. PROVENTOS. GRATIFICAÇÃO ESPECÍFICA DO MAGISTÉRIO SUPERIOR- GEMAS. RETRIBUIÇÃO POR TITULAÇÃO - RT. PROVENTO BÁSICO COM A GRATIFICAÇÃO POR ATIVIDADE EXECUTIVA - GAE INCORPORADA. PROPORCIONALIDADE. 1. Desconstituído o ato administrativo que promoveu a proporcionalização dos proventos do autor em cumprimento à Orientação Normativa nº 06, do Ministério do Planejamento, Orçamento e Gestão, de 19/11/2007, editada em conformidade com o entendimento preconizado no Acórdão - TCU nº 2030/2007. 2. Determinado à ré que proceda à correção do cálculo das vantagens GEMAS, RT e incorporação da GAE no provento básico do autor, deixando de realizar qualquer redução a esse título, independentemente da proporcionalidade de proventos advindos da aposentadoria auferida. 3. Condenada a UFSM a restituir os valores que porventura deixaram de ser pagos à autora atualizados monetariamente
Não dissinto da unidade instrutiva quando afirma que, por ter sido proferida no bojo de ação ordinária promovida em face da Universidade Federal de Santa Maria (UFSM) , pessoa jurídica diversa da União, a sentença não obriga diretamente o TCU. 
Foi essa a ótica que orientou a deliberação recorrida, da relatoria do E. Ministro Benjamin Zymler, conforme evidencia o excerto a seguir, extraído do voto condutor apresentado por Sua Excelência, que, na ocasião, divergia da Secretaria de Fiscalização de Pessoal:
"10. Divirjo, no entanto, do posicionamento da unidade técnica no que diz respeito à impossibilidade de se determinar a proporcionalização das vantagens que compõem os proventos, haja vista a ausência de vinculação desta Corte de Contas ao que restou decidido no âmbito da Ação Ordinária 2009.71.02.003400-0 (5003020-47.2010.404.7102/RS) , que tramitou perante a 3ª Vara Federal de Santa Maria - SJ/RS.
 Quanto a este ponto, cumpre invocar o princípio da autonomia das instâncias administrativa e judicial, uma vez que a decisão judicial transitada em julgado em nenhum momento tratou do ato de aposentadoria da interessada submetido à análise deste Tribunal para apreciação e julgamento (art. 71, inciso III, da CF/1988) .
 Com efeito, os provimentos judiciais sempre ficaram adstritos à esfera de atuação do próprio órgão administrativo, no caso, a Universidade Federal de Santa Maria, que visava dar cumprimento às orientações emitidas pelo Ministério do Planejamento constantes da ON nº 6/2007 - MPOG/SRH, não tendo feito qualquer análise da atuação ou de qualquer decisão desta Corte de Contas, até porque seu ato de aposentadoria sequer havia sido apreciado por este Tribunal, o que, aliás, está sendo feito no presente momento.
 De resto, anoto que a decisão proferida pelo TRF da 4ª Região não tem o condão de vincular esta Corte de Contas, pelo simples fato de a União não ter sido parte no referido processo.
 Nos termos do artigo 472 do Código de Processo Civil, a sentença somente faz coisa julgada entre as partes que tenham figurado na relação processual a ela subjacente, não beneficiando nem prejudicando terceiros.
 Trata-se da chamada eficácia subjetiva da coisa julgada, ensinando Daniel Amorim Assumpção Neves, nesse sentido, que 'a eficácia inter partes justifica-se em razão dos princípios da ampla defesa e do contraditório, não sendo plausível que a sentença de mérito torne-se imutável e indiscutível para sujeito que não participou do processo' (in Manual de Direito Processual Civil, São Paulo: Editora Método, 3ª ed. p. 538) .
 Ora, consoante se extrai da sentença e do acórdão proferido pelo TRF da 4ª Região, a ação ordinária foi ajuizada tão somente contra a Universidade Federal de Santa Maria, autarquia dotada de autonomia administrativa, patrimonial e financeira, tratando-se, portanto, de pessoa jurídica absolutamente diversa da União, que sequer teve a oportunidade de se manifestar nos autos e, portanto, de produzir a sua defesa.
 Entendo, assim, que a referida decisão judicial não tem o condão de afetar a decisão que vier a ser proferida por esta Corte de Contas, não havendo sequer que se cogitar em suposta violação da coisa julgada ou de descumprimento de decisão judicial por parte deste Tribunal, já que a condenação da UFSM na obrigação de fazer não vincula a União, que não foi parte no processo, além de serem diversas as causas de pedir próxima e remota deduzidas em juízo e os fundamentos que vierem a ser adotados pelo Tribunal por meio da presente deliberação."
Em acréscimo ao aduzido por Sua Excelência, assinalo que decisões judiciais não podem compelir esta Casa, cuja competência de apreciar a legalidade de atos de pessoal foi atribuída pela própria Constituição Federal (art. 71, inciso III) , a contrariar suas convicções, a jurisprudência consolidada dos tribunais superiores e os fatos consignados nos autos, para registrar ato de pessoal manifestamente irregular, salvo na esporádica hipótese de trânsito em julgado de processo em que o TCU foi parte e que teve por finalidade específica o respectivo registro (vide MS 23.665/DF e MS 22.009/MG) , que não é o caso destes autos. 
Todavia, sem transgredir frontalmente o provimento jurisdicional, não há como a Universidade Federal de Santa Maria promover a cessação dos pagamentos (item 9.4.2) nem a correção dos proventos (item 9.5.1) ordenadas pelo Acórdão 11868/2018-TCU-Primeira Câmara. 
Provimentos jurisdicionais que concedem vantagens indevidas a inativos desequilibram o sistema previdenciário e criam grave distorção nas aposentadorias públicas, ao aproximar os proventos dos que laboraram por menos tempo aos daqueles que perfizeram o tempo necessário para aposentação integral, conferindo ao segundo grupo proventos bem superiores aos do primeiro, tomando por base o tempo de contribuição.
Porém, por mais que o TCU tenha motivos para discordar de seus fundamentos, constitui truísmo evidente que não se pode constranger o gestor a escolher entre a ordem do Judiciário e a do TCU.
O provimento jurisdicional obtido pela recorrente é cristalino ao assegurar-lhe a percepção integral das gratificações e, por isso, constitui óbice intransponível a que a Universidade Federal de Santa Maria proceda às alterações do ato aposentadoria de Yara Albuquerque ordenadas pela Primeira Câmara. 
Sentença judicial mandamental contém ordem dirigida à parte vencida ou à autoridade pública, que se sobrepõe à vontade do seu destinatário e impõe a prática ou abstenção de um ato. Desobedecê-la é crime tipificado no artigo 330 do Código Penal (CP) , que sujeita o perpetrante à detenção, de quinze dias a seis meses, ao pagamento de multa e, por se tratar de crime permanente, à prisão em flagrante delito, na forma do art. 301 do CP. Nessa linha, o acórdão proferido pelo E. Superior Tribunal de Justiça, no âmbito do HC. 12725/CE (5ª T. - Rel. Min. Jorge Scartezzini - DJU 08.04.2002) , do qual transcrevo a ementa a seguir:
"PENAL E PROCESSO PENAL - CRIME DE DESOBEDIÊNCIA - DECISÃO JUDICIAL TRANSITADA EM JULGADO - DIRETOR PRESIDENTE DE BANCO - DESCUMPRIMENTO - Conforme jurisprudência desta Corte, o Diretor de Banco que se nega a cumprir qualquer determinação judicial, pode, na eventualidade, inserir-se no delito preconizado no art. 330, do Código Penal (crime de desobediência) . Ordem denegada cassando-se a liminar concedida."
Em circunstâncias equivalentes às destes autos, esta Corte tem considerado ilegais e negado registro aos atos de aposentação que contêm parcelas conferidas pelo Judiciário em contrariedade com o entendimento do TCU, sem, contudo, determinar a suspensão do pagamento nem informar sobre a possibilidade de edição de novo ato eivado das irregularidades. Nessa linha, entre outros, os Acórdãos 1.910/2004 e 11.079/2019, da 1ª Câmara, 5.797/2014, da 2ª Câmara, e 1.857/2003, do Plenário.
A seguir, trecho do voto condutor do Acórdão 5797/2014-TCU-Segunda Câmara, da lavra do E. Ministro Aroldo Cedraz, que também trata da não-proporcionalização de rubricas.
"33. Conforme o entendimento consagrado nos Acórdãos nos 1.910/2004 e 1.787/2004, ambos da 1ª Câmara, nos casos em que há sentença judicial determinando pagamento de vantagem a inativos e pensionistas que a jurisprudência do TCU tem por ilegal a proposta de encaminhamento deve a ser pela ilegalidade. Contudo, em respeito ao provimento judicial, não se deve propor a suspensão do pagamento.
 (...) 
35.	 Ante o exposto, o ato de Nazilda Maria Dutra Bezerra deve ser julgado ilegal e negado o registro, em razão de pagamento indevido da Gratificação de Desempenho de Atividade do Seguro Social - GDASS e Gratificação de Atividade Executiva, em valores integrais, embora a aposentadoria da interessada tenha sido concedida na modalidade proporcional."
O julgamento pela ilegalidade sem suspensão do pagamento consolidou-se no TCU na esteira de um sem número de decisões do Supremo, entre as quais as proferidas no âmbito dos Mandados de Segurança 23.758, 24.529, 24.569, 24.939, 25.460, 26.086, 26.088, 26.132, 26.156, 26.186, 26.228, 26.271, 26.387, 26.408, 26.443, 27.374, 27.551, 27.575, 27.649, 27.732, 23.665 e 33528. Do último, transcrevo o trecho a seguir:
"E que o fundamento em que se apoia a pretensão mandamental ora em exame tem o beneplácito da jurisprudência do Supremo Tribunal Federal, que, em sucessivos precedentes, tem reconhecido, quer em decisões monocráticas, quer em julgamentos colegiados, ser integralmente oponível ao E. Tribunal de Contas da União a autoridade da coisa julgada, cuja eficácia subordinante, desse modo, não poderá ser transgredida por qualquer órgão estatal, inclusive pela própria Corte de Contas.
 (...) 
Vê-se, pois, que o E. Tribunal de Contas da União não dispõe, constitucionalmente, de poder para rever decisão judicial transitada em julgado (RTJ 193/556-557, Rel. Min. CARLOS VELLOSO) nem para determinar a suspensão de benefícios garantidos por sentença impregnada da autoridade da coisa julgada (AI 471.430-AgR/DF, Rel. Min. EROS GRAU) , ainda que o direito reconhecido pelo Poder Judiciário não tenha o beneplácito da jurisprudência prevalecente no âmbito do Supremo Tribunal Federal, pois a 'res judicata', em matéria civil, só pode ser legitimamente desconstituída mediante ação rescisória:"
Ao deixar de determinar a suspensão do pagamento, o TCU evita que o jurisdicionado seja forçado a escolher entre obedecer à sua ordem, sujeitando-se a detenção, multa e prisão em flagrante por descumprimento de decisão judicial, e ignorá-la, sujeitando-se à multa do art. 58 da Lei 8.443/1992.
O julgamento pela ilegalidade do ato viciado possui o mérito deixar assente o entendimento do TCU a respeito da incidência e da forma de cálculo da vantagem, o que serve de orientação para a atuação dos jurisdicionados e desta própria Corte, como precedente.
Ao julgar ilegal o ato viciado sem determinar cessação do pagamento, esta Corte deixa assente seu entendimento a respeito da incidência e forma de cálculo da vantagem, o que serve de orientação para a atuação dos jurisdicionados e do próprio TCU, como precedente. 
Assim, em atenção à prática predominante desta Corte de Contas, dou provimento parcial ao recurso interposto por Yara Albuquerque, para tornar insubsistentes os itens 9.4.2 e 9.5.1 do Acórdão 11868/2018-TCU-Primeira Câmara, mantendo incólumes os demais dispositivos da deliberação, entre os quais o item 9.3, que considera ilegal o ato de concessão da recorrente e lhe nega o correspondente registro.
Com essas considerações, voto por que seja adotada a deliberação que submeto à deliberação da Primeira Câmara.
TCU, Sala das Sessões Ministro Luciano Brandão Alves de Souza, em 15 de outubro de 2019.
WALTON ALENCAR RODRIGUES 
Relator